臺灣高等法院刑事判決　　　　　　　　　　　　　九十二年度上易字第三０三六號
　　上　訴　人　臺灣板橋地方法院檢察署檢察官
　　被　　　告　丙○○○
　　輔　佐　人　乙○○
右上訴人因被告詐欺案件，不服臺灣板橋地方法院九十二年度易字第一一０七號，中
華民國九十二年九月十日第一審判決（起訴案號：臺灣板橋地方法院檢察署九十二年
度偵緝字第一一一號），提起上訴，本院判決如左：
    主  文
原判決撤銷。
丙○○○意圖為自己不法之所有，以詐術使人將本人之物交付，處有期徒刑柒月。
    事  實
一、丙○○○於民國八十六年十月二十日，招募會員參加以其為會首，每會新臺幣（
    下同）二萬元，採內標制，連同會首共四十一會，自八十六年十一月二十日起，
    每月二十日在其位於臺北縣板橋市○○街一○八巷三十三號七樓之住處開標一次
    ，另於八十七年九月五日、八十七年十二月五日、八十八年三月五日、八十八年
    六月五日、八十八年九月五日、八十八年十二月五日、八十九年三月五日共加標
    七次，投標底價二千元，期間至八十九年七月二十日之互助會，丁○○○以「阿
    琴」名義參加五會 (含其本身參加一會，其女婿甲○○參加三會，及其友人「李
    淑惠」參加一會) ，柯文友、林有義亦分別以「阿友」、「阿義」名義各參加二
    會。詎丙○○○因經濟困難，利用會員間大部分彼此不認識，且均信賴會首之機
    會，於八十六年十一月二十日至八十八年十二月二十日間之某次應開標期日後，
    明知該次應開標期日並未依規定由活會會員得標，竟向各活會會員訛稱該次應開
    標期日有人得標云云，使各活會會員因信賴會首，在未詢明是何人得標、或雖經
    告知得標人姓名但未再進一步查明真實性之情況下，陷於錯誤，而各自在住處或
    以匯款方式交付活會會款，每會活會所繳金額為二萬元減去丙○○○所宣稱之標
    金(約三千元至五千元)。嗣丙○○○於八十九年一月二十日之開標期日後，未向
    活會會員收取該月份會款，即宣告倒會，丁○○○等人發現活會會員數為九會，
    竟多於所餘會數，始知受騙。
二、案經被害人丁○○○、甲○○訴請臺灣板橋地方法院檢察署檢察官偵查起訴。
    理  由
一、訊據被告丙○○○固坦承於右揭時間招組如事實欄所載之互助會，該互助會於八
    十九年一月間倒會時尚有九會活會之事實，惟矢口否認有何詐欺犯行，辯稱：其
    係遭其他會員倒會所拖累，並非故意倒會，其因不識字，完全靠記憶力處理互助
    會之相關事宜，致未留下書面紀錄，並無詐欺情事云云。
二、經查：
  (一)被告右揭犯罪事實，業據告訴人丁○○○、甲○○於偵審中指述甚明，並有互助
    會會單影本一件附卷可佐。查上開互助會迄八十八年十二月二十日標會後，應僅
    餘八十九年一月二十日、同年二月二十日、同年三月五日、同年三月二十日、同
    年四月二十日、同年五月二十日、同年六月二十日、同年七月二十日共八次開標
    ，然查，當時卻仍有「阿琴」 (即丁○○○）五會、「阿友」 (即柯文友）二會
    、「阿義」 (即林有義）二會，一共九會係活會，此據告訴人丁○○○、證人柯
    文友分別指證在卷，亦為被告自承屬實 (見原審卷九十二年七月二日訊問筆錄)
    。參以告訴人丁○○○指稱：被告曾對我表示「阿友」有標過一會，經詢問「阿
    友」後得知，被告亦對「阿友」說我有標過一會 (見臺灣板橋地方法院檢察署九
    十一年度偵字第八一一七號卷第二十二頁）；證人柯文友於偵查中到庭證稱：「
    鄭美珠有對我說丁○○○的會有標走一個」 (見臺灣板橋地方法院檢察署九十一
    年度偵字第八一一七號卷第五十七頁）；證人林有義亦於偵查時到庭證稱：「她
    ( 按指被告）沒有說哪個會期標走的，她只說丁○○○有五會，標走了一會」 (
    見臺灣板橋地方法院檢察署九十一年度偵緝字第一一一號卷第二十四頁)，足徵
    上開互助會於八十六年十一月二十日至八十八年十二月二十日間之某次應開標期
    日，並未依規定由活會會員得標，而被告明知此情，竟仍向各活會會員謊稱該次
    應開標期日有人得標云云，甚且捏造告知不實之得標人姓名，使各活會會員因誤
    信被告所言而交付活會會款，被告詐欺之犯行至為明確。
  (二)至於系爭互助會各活會會員受詐騙而交付之金額究係若干，參諸告訴人甲○○所
    稱：大多標三千到五千之間 (見臺灣板橋地方法院檢察署九十一年度偵字第八一
    一七號卷第四十一頁)，因系爭互助會採內標制，則每會活會受詐騙金額，應為
    二萬元減去被告向會員宣稱之標金 (約三千元至五千元)，可堪認定。
  (三)被告辯稱：係遭其他會員倒會拖累，未詐欺活會會員云云，惟並未提出遭他人倒
    會拖累之相關證據，以供查證，前開所辯，無非卸責之詞，不足採信，本件事證
    明確，被告犯行堪以認定。
三、核被告所為，係犯刑法第三百三十九條第一項之詐欺取財罪。被告於八十六年十
    一月二十日至八十八年十二月二十日間之某次應開標期日後，向告訴人丁○○○
    、甲○○等活會會員詐取會款，使各活會會員受騙而交付會款，係一行為侵害數
    法益，觸犯數詐欺罪名，應依想像競合犯之規定，從一詐欺罪處斷。
四、原審認被告罪證明確，而予論罪科刑，固非無見，惟對於被告為刑罰裁量時，必
    須以行為人之罪責為依據，而選擇與罪責程度相當之刑罰種類，並確定與罪責程
    度相稱之刑度。本件被告自偵審以來，不僅矢口否認犯行，且未曾向告訴人商討
    賠償或後續處理事宜，此外，至本件辯論終結前，始終無法提供其他參與互助會
    之死會會員名單，讓告訴人得與其等共商求償方案，在被告宣佈倒會後，仍將其
    坐落台北市○○路之不動產向銀行設定抵押借款，惟該等款項並未用於清償債務
    ，被告倒會之金額高達數百萬元以上，但原審量處被告有期徒刑三月，如易科罰
    金，以銀元三百元折算一日，輕重失衡，難認罪刑相當，檢察官依告訴人所請提
    起上訴，主張原判決量刑過輕，為有理由，應由本院將原判決予以撤銷改判。爰
    審酌被告之素行狀況尚佳、犯罪動機、手段、目的、詐欺數額及犯罪後否認犯行
    並未與告訴人達成和解等一切情狀，量處有期徒刑七月。
五、檢察官公訴意旨另以：
  (一)被告於八十八年七月十日亦自任互助會首，召集告訴人丁○○○等人為會員，共
    計二十九人，每月十日開標，每會金額三萬元，嗣於八十九年一月間被告片面宣
    布倒會，連同前述八十六年十月二十日召集之互助會，共計詐騙會款五百九十四
    萬元，因認被告此部分亦涉有刑法第三百三十九條第一項之詐欺取財罪嫌。
  (二)訊之被告堅決否認有此部分之詐欺犯行，經查：被告於八十八年七月十日招組此
    互助會後，尚且維持正常運作約半年，檢察官並未舉證證明，此互助會宣佈倒會
    前，被告有何施用詐術，使告訴人等陷於錯誤之詐欺犯行，亦難僅以嗣後倒會之
    結果，遽推認被告於招組此互助會之初即有為自己不法所有之詐欺犯意。況且，
    檢察官公訴意旨並未敘明被告係以何種方式向何人施用詐術，僅泛指被告詐騙會
    款，殊屬無據。
  (三)刑事訴訟法第一百六十一條已於九十一年二月八日修正公布，修正後同條第一項
    規定：檢察官就被告犯罪事實，應負舉證責任，並指出證明之方法。因此，檢察
    官對於起訴之犯罪事實，應負提出證據及說服之實質舉證責任。倘其所提出之證
    據，不足為被告有罪之積極證明，或其闡明之證明方法，無從說服法官以形成被
    告有罪之心證，基於無罪推定之原則，自應為被告無罪判決之諭知。本件檢察官
    未提出適合於證明被告此部分招組互助會之行為，有何犯詐欺罪之積極證據，本
    院就卷內訴訟資料，逐一剖析，參互審酌，仍無從獲得被告此部分行為犯有詐欺
    罪之心證，應認不能證明被告此部分之行為係屬犯罪。依起訴書犯罪事實欄所載
    ，檢察官公訴意旨認此部分與前開論處罪刑部分乃屬裁判上一罪，基於審判不可
    分原則，爰不另為無罪之諭知。
據上論斷，應依刑事訴訟法第三百六十九條第一項前段、第三百六十四條、第二百九
十九條第一項前段、刑法第三百三十九條第一項、第五十五條、罰金罰鍰提高標準條
例第一條前段，判決如主文。
本案經檢察官謝英民到庭執行職務。
中　　　華　　　民　　　國　　九十三　　年　　　三　　　月　　　十八　　日
                              臺灣高等法院刑事第五庭
                                  審判長法  官  曾　德　水
                                        法  官  楊　炳　禎
                                        法  官  蘇　素　娥
右正本證明與原本無異。
不得上訴。
                                        書記官  何　閣　梅
中　　　華　　　民　　　國　　九十三　　年　　　三　　　月　　 十八 　　日
附錄本案論罪科刑法條全文：
刑法第三百三十九條
意圖為自己或第三人不法之所有，以詐術使人將本人或第三人之物交付者，處五年以
下有期徒刑、拘役或科或併科一千元以下罰金。
以前項方法得財產上不法之利益或使第三人得之者亦同。
前二項之未遂犯罰之。
